臺灣高等法院臺中分院刑事判決　　　　 96年度上訴字第458號
上　訴　人　台灣台中地方法院檢察署檢察官
被　　　告　乙○○
指定辯護人　本院公設辯護人　丙○○
上列上訴人因被告殺人未遂案件，不服臺灣臺中地方法院95 年
度訴字第3492號中華民國95年12月28日第一審判決（起訴案號：
臺灣臺中地方法院檢察署95年度偵字第24659號），提起上訴，
本院判決如下：
    主  文
上訴駁回。
    事  實
一、乙○○係甲○○之弟，二人具有家庭暴力防治法第三條第四
    款關係之家庭成員關係。緣乙○○於民國九十五年十月二十
    九日下午九時許，因心情不佳，遂買啤酒二瓶飲用，飲畢旋
    即返回住處，於同日下午九時三十分許，在臺中市西區○○
    ○○街九六巷十號住處，因與他人以電話談論事情需筆記錄
    ，乃委託其兄甲○○代為取筆，甲○○並未予以理會，致乙
    ○○心生不滿而與甲○○發生口角衝突，二人隨即相約至住
    處門口互毆，甲○○乃取木棍一支毆打乙○○，二人在打鬥
    過程中，甲○○所持之木棍脫落在地，而乙○○則不慎跌倒
    在地，此時乙○○雖已預知持尖銳鐵片朝人之胸部、腹部及
    背部砍刺，極可能因傷及要害或失血過多而生致人於死之結
    果，竟猶萌生殺人之不確定故意，隨手拾起巷道內之長約二
    十公分、寬約三公分、厚約零點二公分之尖銳鐵片一片（未
    扣案，業經乙○○丟棄於住家附近之麻園頭溪橋下），接續
    朝甲○○之胸部、腹部及背部猛刺共六刀（為有利於乙○○
    之認定，起訴書誤載為十餘刀），致甲○○受有腹壁穿刺傷
    合併腸子外露、胸壁、背部多刺撕裂傷等傷害而流血不止。
    嗣甲○○經阮明聰報警緊急送醫急救後，始幸免死亡。
二、案經臺中市警察局第一分局移送臺灣臺中地方法院檢察署檢
    察官偵查起訴。
    理  由
一、按被告以外之人於審判外之陳述，雖不符前四條之規定，而
    經當事人於審判程序同意作為證據，法院審酌該言詞陳述或
    書面陳述作成時之情況，認為適當者，亦得為證據。當事人
    、代理人或辯護人於法院調查證據時，知有第一百五十九條
    第一項不得為證據之情形，而未於言詞辯論終結前聲明異議
    者，視為有前項之同意；刑事訴訟法第一百五十九條之五定
    有明文。查本件被告及公設辯護人於本院審理時均對證人鄭
    玉釵、阮明聰、甲○○、方永田於警詢時所為陳述之證據能
    力均具有證據能力，本院審酌警詢筆錄作成時之情況，認為
    適當，依前開刑事訴訟法第一百五十九條之五之規定，為傳
    聞法則之例外，有證據能力，本院自得引為判決之依據，合
    先敘明。
二、訊據被告乙○○固坦承於上揭時、地持該尖銳鐵片朝證人即
    被害人甲○○（下稱人甲○○）之胸部、腹部及背部刺五、
    六刀，致甲○○受有腹壁穿刺傷合併腸子外露、胸壁、背部
    刺撕裂傷等傷害之事實，惟矢口否認有何殺人之犯行，辯稱
    ：當時係證人甲○○係先持木棍毆打伊，因一時氣憤，方隨
    手持該尖銳鐵片朝證人甲○○身體猛刺，且甲○○係伊兄弟
    ，並無殺人之犯意云云。
三、本院查：
  (一)上揭被告乙○○持尖銳鐵片一塊，接續朝證人甲○○之胸部
    、腹部及背部刺數刀，致證人甲○○受有腹壁穿刺傷合併腸
    子外露、胸壁、背部多刺撕裂傷等傷害而流血不止，嗣證人
    甲○○經證人阮明聰報警並緊急送醫急救後，始幸免死亡之
    事實，業據被告於警詢、偵查、原審及本院審理時坦承不諱
    外，並經證人甲○○、方永田、阮明聰、方鄭玉釵於警詢時
    證述綦詳，且有中山醫學大學附設醫院診斷證明書一紙、現
    場照片六張、現場圖一份、中山醫學大學附設醫院九十五年
    十二月八日中山醫九五川博法字第０九五一０００七０六四
    號函檢送之證人甲○○病歷資料一份附卷可參，復有扣案之
    被告行兇時所穿沾有血跡之白色上衣一件及黑白色相間短褲
    一條足資佐證，是證人甲○○身體所受之上揭傷害，確係被
    告持上揭尖銳鐵片所為應屬無誤。又被告雖先於警詢時供稱
    係持該尖銳鐵片刺證人甲○○十餘刀等語，然其於原審審理
    時則改供稱：約次五、六刀等語，顯見被告案發當時究竟刺
    證人甲○○幾刀尚屬有疑，再參以卷附證人甲○○病例中之
    手術病患、部位及程序辨識紀錄所示，證人甲○○之胸、腹
    之部位明顯受有五處傷害，背部則受有一處傷害之情，依罪
    疑唯有利於被告之原則，本件應認定被告案發當時係持該尖
    銳鐵片朝證人甲○○之胸部、腹部及背部等部位猛刺六刀，
    是被告上揭之自白，應與事實相符，而足採信。
  (二)再按刑法殺人罪與傷害罪區別，本視加害人有無殺意為斷，
    被害人所受之傷害程度，固不能據為認定有無殺意之唯一標
    準，但加害人之下手情形如何，於審究犯意方面，仍不失為
    重要參考資料；另殺人未遂罪之成立，以有戕害他人生命之
    故意，著手於刺殺之實行而未發生死亡之結果為要件（最高
    法院二十年非字第一０四號、四十七年臺上字第一三六四號
    判例參照）。查本件被告持以行兇之尖銳鐵片長約二十公分
    、寬約三公分、厚約零點二公分，且為金屬材質，末端尖銳
    ，業據被告於偵查及原審審理時供承在卷，並有被告於檢察
    官偵查中當庭親自畫出該兇器之外觀形狀圖附卷可稽（見偵
    查卷第一０頁），而被告持上揭尖銳鐵片猛刺向證人甲○○
    之胸部、腹部及背部猛刺共六刀，致甲○○受有腹壁穿刺傷
    合併腸子外露、胸壁、背部多刺撕裂傷等傷害而流血不止，
    足見被告當時用力甚猛，砍殺之心意甚為堅決，則被告以該
    尖銳鐵片朝證人甲○○之胸、腹及背部砍刺，客觀上應能預
    見足致人於死之結果。又查人體之胸部、腹部及背部，其內
    有心、肝、肺、腸等重要之臟器，且該等器官之構造甚為脆
    弱且不堪外力之重擊或刺穿，倘因受外力之刺穿或敲擊，極
    易造成死亡之結果；又對人之胸、腹等處砍殺，極易因失血
    過多而導致死亡之結果，在通常觀念上，應為一般人所習知
    ，而被告為一心智成熟之成年人，亦應為其所能預見及知悉
    ，且非無預見之可能，益徵被告對其上開行為極易造成證人
    甲○○死亡之結果，應有所預見及認識，並有意使其發生。
    況案發當時，證人甲○○所持之木棍因已脫手，若被告當時
    僅係出於傷害而無取人性命之意思，衡情儘可僅以該兇器作
    勢揮動比劃，或砍刺證人甲○○身體其他並無重要臟器之部
    位，即足供其洩憤，然被告卻反持可重創人身甚而危害人性
    命之尖銳鐵片朝證人甲○○之胸部、腹部及背部猛刺，縱其
    與證人甲○○間係屬兄弟關係，且偶有會有口角爭執，又本
    件衝突僅緣起於二人之細故，然被告客觀上已能預見證人甲
    ○○因其之上揭砍刺行為而生死亡之結果，業如前述，則衡
    諸上情，被告既決意持該尖銳鐵片朝證人甲○○之胸部、腹
    部及背部等部位猛刺共六刀，顯見其對證人甲○○若因之而
    生死亡之結果亦不違背其本意，是被告具有殺人之不確定故
    意甚明。要不能以被告與證人甲○○係兄弟關係，且證人甲
    ○○事後經人送醫而倖免於死等情，即反向遽行推論被告尚
    乏不確定之殺人犯意。另被告雖供稱當日係酒後返家，與證
    人甲○○發生爭執時，精神有點茫茫然云云，惟被告於原審
    審理時已供稱：當時雖有點茫茫的，但仍有辦法判斷事情等
    語明確，又參以被告自警詢、偵查及原審審理中於案發當時
    情節之描述均屬詳實且一致等情，且核與上揭證人所述之情
    節相符，另被告經警為酒精濃度測試後，其酒精含量為每公
    升零點０三毫克而屬合格之情，亦有酒精濃度測定單一張在
    卷可稽，足認被告於案發當時之精神狀態應與一般常人無異
    ，則其行為時並無因精神障礙致不能辨識行為違法或欠缺依
    其辨識而行為之能力之情形，是被告此部分所述，尚不足為
    其有利之認定。
  (三)綜上所述，被告辯稱並無殺人之犯意云云，應係事後卸責之
    詞，不足採信。本件事證明確，被告之犯行應堪認定。本件
    事實已明，檢察官聲請鑑定被害人之傷勢是否為刀械所致應
    無必要，併予說明。
四、被告乙○○係證人甲○○之弟，二人具有家庭暴力防治法第
    三條第四款關係之家庭成員關係。核被告所為，係犯刑法第
    二百七十一條第二項、第一項之殺人未遂罪，被告對於具有
    家庭暴力防治法第三條第四款關係之家庭成員為上揭身體上
    不法侵害，屬家庭暴力防治法之殺人未遂罪。被告對證人甲
    ○○雖有砍殺多刀之行為，惟係在同一密切時間、同一地點
    下，基於同一殺人犯意下接續所為之數動作，屬單純一罪。
    被告已著手於殺人犯罪行為之實行，因證人甲○○經人送醫
    急救，未發生死亡之結果而不遂，為未遂犯，應依刑法第二
    十五條第二項規定減輕其刑（起訴書認應依修正前刑法第二
    十六條前段規定減輕其刑，尚有未洽）。
五、檢察官上訴意旨略以：被告僅因細故即持尖銳鐵片刺殺被害
    人六刀，致被害人肚破腸流，再繼續追趕，犯後否認有殺人
    犯意，並無犯罪情節堪憫恕之情狀等語。按刑法第五十九條
    規定犯罪之情狀可憫恕者，得酌量減輕其刑，其所謂「犯罪
    之情狀」，與同法第五十七條規定科刑時應審酌之一切情狀
    ，並非有截然不同之領域，於裁判上酌減其刑時，應就犯罪
    一切情狀（包括第五十七條所列舉之十款事項），予以全盤
    考量，審酌其犯罪有無可憫恕之事由（即有無特殊之原因與
    環境，在客觀上足以引起一般同情，以及宣告法定低度刑，
    是否猶嫌過重等等），以為判斷（最高法院八十年度台覆字
    第三十九號判決參照）。本件：I被告與告訴人間係兄弟關
    係，在住處因委託取筆等細故發生口角，不聽彼等母親鄭玉
    釵勸告、制止，相約至屋外發生互毆；II互毆當時告訴人亦
    持木棍一枝，攻擊被告；III上開發生原因及過程，與一般預
    謀殺人之情形顯然有別；Ⅳ且證人甲○○於警詢及本院準備
    程序及審理時迭次陳稱：不要對被告提出告訴，不願意追究
    等語；綜合上情，就被告全部犯罪情節觀之，尚非極為重大
    ，原審認科以其法定最低度之刑，猶嫌過重，情輕法重，犯
    罪之情狀非無可憫，爰依刑法第五十九條規定，遞減輕其刑
    ，於法並無違誤。
六、原判決因而適用刑事訴訟法第二百九十九條第一項前段，刑
    法第二百七十一條第二項、第一項、第二十五條第二項、第
    五十九條等規定，並審酌被告與證人甲○○二人為兄弟關係
    ，僅因證人甲○○未能代為取筆而肇生之嫌隙，一時有言語
    上之衝突，心生氣憤即萌不確定之殺人故意，進而持該尖銳
    鐵片砍刺證人甲○○，惟尚未鑄成無可挽回之大錯，但仍致
    證人甲○○受有上開之傷害，惟衡酌其犯後已坦承大部分犯
    行，僅爭執殺人犯意部分等一切情狀，量處有期徒刑三年，
    並說明被告使用之兇器未予沒收之理由，其認事用法核無違
    誤，量刑亦屬允當，檢察官上訴為無理由，應予駁回。
七、據上論斷，應依刑事訴訟法第三百六十八條，判決如主文。
本案經檢察官丁○○到庭執行職務。
中　　華　　民　　國　　96　　年　　3　　月　　1 　　日
            刑事第四庭    審判長法　官  洪  耀  宗
                                法　官  江  德  千
                                法　官  劉  登  俊
上列正本證明與原本無異。
如不服本判決應於收受送達後十日內向本院提出上訴書狀，其未
敘述上訴之理由者並得於提起上訴後十日內向本院補提理由書（
均須按他造當人之人數附繕本）。
                                書記官  粘  銘  環
中　　華　　民　　國　　96　　年　　3 　　月　　2 　　日
